【裁判字號】    99,訴,334
【裁判日期】    990930
【裁判案由】    返還不當得利
【裁判全文】
臺灣板橋地方法院民事判決               99年度訴字第334號
原      告    丙○○
              丁○○
              乙○○
兼訴訟代理人  戊○○
被      告    甲○○
訴訟代理人    詹振寧律師
上列當事人間請求返還不當得利事件，經本院於民國99年9 月14
日言詞辯論終結，判決如下：
    主  文
原告之訴及假執行之聲請均駁回。
訴訟費用由原告負擔。
    事實及理由
一、原告主張：
（一）緣被告於85年12月27日以每坪新臺幣（下同）80,000元之
      價格，向原告戊○○及其妻徐秀英購買坐落臺北縣鶯歌鎮
      ○○段崁腳小段464-8 、464-25地號2 筆土地（以下簡稱
      ：系爭土地），總價為2,572 萬元。而系爭土地於85年申
      請鑑界時，因地政測量員聲稱系爭土地實際面積與登記謄
      本記載有誤差59平方公尺，被告即要求買賣標的物面積應
      扣除上開誤差，即1,063 平方公尺（321.5 坪）。嗣系爭
      土地辦理重測，並合併為臺北縣鶯歌鎮○○段1028地號土
      地，面積確定為1,089.51平方公尺，依此計算系爭土地僅
      誤差32.49 平方公尺，則被告業已多得26.51 平方公尺。
（二）按無法律上之原因而受有利益，致他人受有損害，應返還
      其利益，民法第179 條定有明文。查被告實際僅買受系爭
      土地1,063 平方公尺，惟其卻取得1,089.51平方公尺，其
      多得之26.51 平方公尺土地即屬不當得利，原告因此受有
      641,600 元之損害。
（三）聲明：1.被告應給付原告戊○○320,800 元，被告應給付
      原告戊○○、丙○○、丁○○、乙○○320,800 元，及自
      起訴狀繕本送達翌日起至清償日止，按年息5%計算之利息
      ；2.原告願供擔保請准宣告假執行。
二、被告則以下開情詞置辯：
（一）查被告於85年12月27日向原告戊○○及原告之被繼承人徐
      秀英購買時，依系爭不動產買賣契約書第10條之約定係以
      不動產現況購買，兩造約定買賣價金2,572 萬元即為系爭
      土地及建物總價之約定，且被告購買系爭土地及建物時，
      因原告聲稱地政事務所測量系爭土地實際面積與權狀登載
      面積有59平方公尺之誤差，被告乃同意於總價金不變之情
      況下，由原告依據土地權狀登載面積扣除59平方公尺後，
      辦理所有權移轉登記並點交被告管有。又被告取得系爭土
      地所有權後，臺北縣政府依法辦理市地重劃，重測結果系
      爭土地面積縱有變更，其面積變更乃係依市地重劃實施辦
      法、土地法、土地登記規則等相關規定依法變更登記，並
      非無法律上之原因。申言之，系爭土地因市地重劃面積變
      更，該面積變更為行政機關依法辦理市地重劃之行政行為
      ，與原告出售不動產之間並無任何因果關係，且上開面積
      之變更係依法定程序，非無法律上之原因，原告主張被告
      不當得利，顯屬無稽。
（二）本件與不當得利構成要件有間：
  １、按土地登記簿所載之面積，僅係計算土地面積之方法，並
      無保證面積之性質，且衡以常理，關於地籍圖重測後土地
      面積發生增減或為不可避免之事實，蓋因土地重測前後界
      址或有變更、地籍圖年久破損、或由於天然地形改變、人
      為界址移動、或由於測量儀器精度之提高等原因，均為不
      可避免之技術或自然因素，非政府或測量人員所能克服，
      足以可知系爭土地重測後面積增加，應係非可歸責於原告
      或被告之事由，則兩造就系爭土地為買賣及辦理所有權移
      轉登記時，悉依系爭不動產買賣契約書計算價金，被告並
      同意於不減少價金之情況下，任由原告扣除土地面積達59
      平方公尺，亦均符合兩造契約之約定，而無任何錯誤之情
      事產生。
  ２、經查，本件系爭土地業已依約完成移轉登記與交付，且係
      於交付後多年，始由臺北縣政府辦理地籍圖重測而致面積
      增多，系爭土地既已由原告點交予被告，依民法第373 條
      規定，交付後有關系爭土地重測之利益及危險即當然歸屬
      被告承受負擔，而與原告無關，則該重測結果之利益依法
      既應歸被告享有，原告自無所謂受有損害可言。又系爭土
      地登記於被告名下後，其登記面積有所變更，其原因乃係
      出於辦理地籍圖重測以及土地合併為臺北縣鶯歌鎮○○段
      1028地號乙宗之結果，即係由辦理重測機關即臺北縣政府
      依重測之結果，按土地登記規則第29條第3 款規定，逕行
      囑託地政機關辦理系爭土地標示部之變更登記，足見被告
      所以受有增加土地面積之登記，乃係因辦理地籍圖重測以
      及土地合併之結果，即係基於行政機關依法所為之行政行
      為，非無法律上之正當原因，亦與原告出售系爭土地間無
      因果關係。況兩造係依不動產現況買賣，原告出售整筆土
      地及地上建物，被告依約給付價金，並完成土地及建物之
      移轉登記及點交，原告並未受有損失，被告亦未受有利益
      ，自與不當得利之要件不符。
  ３、復查，系爭契約「十一、特約事項7 」所約定者，充其量
      係以被告領取補償費為停止條件，惟被告從未領得任何補
      償費，該停止條件自未成就，被告自無任何不當得利可言
      。又繳付土地增值稅係依土地法及土地稅法規定所負之稅
      法上義務，且該土地增值稅係繳付予國家，與被告無關，
      至於原告主張退稅對象亦係國家而非被告，被告亦無不當
      得利之情事。
（三）聲明：1.原告之訴及其假執行之聲請均駁回；2.如受不利
      判決，被告願供擔保，請准宣告免為假執行。
三、原告主張被告於85年12月27日以每坪80,000元之價格，向原
    告戊○○及其妻徐秀英購買系爭土地，總價為2,572萬元，
    而系爭土地於85年申請鑑界時，因地政測量員聲稱系爭土地
    實際面積與登記謄本記載有誤差59平方公尺，被告即要求買
    賣標的物面積應扣除上開誤差，即1,063平方公尺（321.5坪
    ），嗣系爭土地辦理重測，並合併為臺北縣鶯歌鎮○○段10
    28地號土地，面積確定為1,089.51平方公尺，依此計算系爭
    土地僅誤差32.49平方公尺，則被告業已多得26.51平方公尺
    ，即屬不當得利，原告因此受有641,600元之損害，爰依民
    法第179條規定請求被告返還等語，被告對於系爭買賣契約
    所約定之買賣價金為2,572萬元，及系爭土地於辦理重測並
    合併為臺北縣鶯歌鎮○○段1028地號土地後之面積為1,089.
    51平方公尺等情並不爭執，惟另以前開情詞置辯，是本件所
    應審究者，為被告系爭土地面積之增加，是否有原告所主張
    不當得利之情形，茲敘述如下。
四、查原告主張其自本於系爭契約「十一、特約事項7」之約定
    ，而為本件之請求，惟按意思表示之解釋，應通觀全文，並
    斟酌立約當時之情形，以期不失立約人之真意，並應以當時
    之事實及其他一切證據資料為其判斷之標準，不能拘泥字面
    或截取書據中一二語，任意推解致失真意（最高法院18年上
    字第1727號判例、19年上字第28號判例參照），則查：
（一）觀諸該「十一、特約事項7」約定之內容，為「本件464-2
      5地號土地，因地籍圖與權狀有誤差少59平方公尺，今乙
      方（即戊○○、徐秀英）已向地政機關申請面積更正及土
      地差額補償中，若本件土地已過戶甲方（即被告）名義時
      ，甲方願配合領取補償費後再交還乙方」等語，此有兩造
      均不爭執之系爭契約書影本1份在卷可稽，足見於訂定上
      述買賣契約時，買賣雙方就系爭土地面積因地籍圖與權狀
      之不同而有誤差，已有預見，然就買賣價金之意思表示一
      致，僅就據向地政機關申請面積更正及土地差額補償時，
      被告需配合領取補償費後再交還乙方即戊○○、徐秀英之
      部分為約定，是被告辯稱系爭契約「十一、特約事項7」
      所約定者，充其量係以被告領取補償費為停止條件，惟被
      告從未領得任何補償費，該停止條件自未成就，被告自無
      任何不當得利可言等語，尚非不可採信。另參以上述買賣
      契約第二條「不動產標示土地坐落‧‧‧（應扣除權狀
      誤差面積59平方公尺，更正時補償費歸乙方領取）‧‧‧
      」之內容，亦係就土地面積誤差與補償費之部分為約定，
      益徵於訂定上述買賣契約時，買賣雙方就買賣價金之意思
      表示確屬一致。此外，依系爭買賣契約書之約定，原告既
      未能舉證地政機關有發放補償費之情事，即難逕認原告得
      享有補償費之條件成就，是原告依系爭契約「十一、特約
      事項7」約定，請求被告給付不當得利，自屬無據。
（二）再按無法律上之原因而受利益，致他人受損害者，應返還
      其利益，民法第179條定有明文，是不當得利，須以無法
      律上之原因而受利益，致他人受損害為其成立要件。再主
      張不當得利請求權之原告，係因自己之行為致造成原由其
      掌控之財產發生主體變動，則因該財產變動本於無法律上
      原因之消極事實舉證困難所生之危險自應歸諸原告，始得
      謂平。是以原告對不當得利請求權之成立要件應負舉證責
      任，亦即原告必須證明其與被告間有給付之關係存在，且
      被告因其給付而受有利益以及被告之受益為無法律上之原
      因，始能獲得勝訴之判決（最高法院91年度台上字第1673
      號判決意旨參照）。查被告主張本件系爭土地業已依約完
      成移轉登記與交付，且係於交付後多年，始由臺北縣政府
      辦理地籍圖重測而致面積增多乙節，為原告所不爭執，並
      有土地登記簿謄本1份在卷可參，是系爭土地面積之增加
      ，顯係因主管機關辦理土地重測之結果，而於主管機關辦
      理土地重測時，其面積或將增加或有減少，均有可能，惟
      此顯屬因重測所生之結果，則於原告戊○○、其妻徐秀英
      與被告訂定上述買賣契約時，買賣雙方就買賣價金之意思
      表示既屬一致，縱其後系爭土地之面積有因重測而增加，
      被告因而所獲得之利益，應係因土地重測所產生之結果，
      非無法律上之原因，反之，被告因重測而受有損害，亦不
      得據向原告為請求，始屬當然。從而，被告於買受系爭土
      地後，因主管機關實施重測所增加之面積，既非無法律上
      之原因，業如前述，則原告本於不當得利之法律關係，訴
      請被告返還不當利得，亦屬無據。
五、綜上所述，本件原告主張依民法第179條不當得利返還請求
    權及系爭買賣契約書之約定，請求被告給付原告戊○○320,
    800元，與原告戊○○、丙○○、丁○○、乙○○320,800元
    ，及自起訴狀繕本送達翌日起至清償日止，按年息5%計算之
    利息，為無理由，不應准許。又原告之訴既經駁回，其假執
    行之聲請即失所附麗，併予駁回。
六、本件事證已臻明確，兩造所為之其他主張、陳述並所提之證
    據，經審酌後，認均與本件之結論無礙，爰不再一一論述。
    至原告聲請傳訊之證人李興國其待證事項，因係證明系爭契
    約「十一、特約事項7」之訂定，惟被告就此事項之訂定既
    不爭執，是就該事項其意旨之內容，本院業已認定如前，即
    無予以傳訊之必要，併予敘明。
七、訴訟費用負擔之依據：民事訴訟法第78條、第85條第1項前
    段，判決如主文。
中    華    民    國    99    年    9     月    30    日
                  民事第三庭    法  官  邱靜琪
以上正本係照原本作成
如對本判決上訴，須於判決送達後20日內向本院提出上訴狀。如
委任律師提起上訴者，應一併繳納上訴審裁判費。
中    華    民    國    99    年    9     月    30    日
                                書記官  鄭美莉

司法院資訊處製作；財團法人民間司法改革基金會備份。
